【裁判字號】    98,上,871
【裁判日期】    981118
【裁判案由】    給付居間報酬
【裁判全文】
臺灣高等法院民事判決                   98年度上字第871號
上  訴  人  乙○○
訴訟代理人  鄭崇文律師
被 上 訴人  中美鐘錶眼鏡股份有限公司
法定代理人  甲○○
訴訟代理人  朱日銓律師
上列當事人間請求給付居間報酬事件，上訴人對於中華民國98年
7月8日臺灣臺北地方法院98年度訴字第614 號第一審判決提起上
訴，本院於98年11月4日言詞辯論終結，判決如下：
    主      文
上訴駁回。
第二審訴訟費用由上訴人負擔。
    事實及理由
一、本件上訴人起訴主張：伊前於民國82年12月間，受訴外人曲
    阿龍委託仲介出售龍歐實業股份有限公司（下稱龍歐公司）
    所有之臺北市大安區○○○路○段231號1 樓店面（房屋建號
    為台北市○○區○○段6 小段1959號，後分割增加3765建號
    ，面積約55坪）及所屬基地持分（下稱系爭房地）。伊雖先
    尋得買主慎昌鐘錶有限公司（下稱慎昌公司），然慎昌公司
    因知悉被上訴人與龍歐公司負責人曲阿龍間有生意往來，為
    免遭被上訴人誤認在搶奪市場，遂要求伊於82年12月29日簽
    約前，向被上訴人當時實際負責人王禎慧詢問購買意願，倘
    被上訴人願購買，慎昌公司讓其優先承購，買方仲介費用則
    由被上訴人支付。嗣經伊前後計三次前往被上訴人公司向王
    禎慧為通知介紹，但王禎慧均表示不欲購買，待法院拍賣時
    才買，慎昌公司即於82年12月29日與龍歐公司簽定買賣契約
    ，價金為新臺幣（下同）1億5千萬元並當場支付簽約訂金30
    0萬元。詎系爭房地竟於83年 1月6日由被上訴人以較高之價
    額1億6 千500萬元購得，然伊既確有為被上訴人居間仲介之
    事實，且為被上訴人當時之負責人王禎慧所知悉，自得向被
    上訴人要求給付1%之佣金。乃王禎慧表示佣金業已給付予龍
    歐公司，並提出面額 165萬元之匯款回條予伊，後即對伊之
    催討均拒絕給付，爰依居間契約之法律關係，並依雙方間之
    約定，請求被上訴人給付居間報酬165萬元等語。
    原審為上訴人全部敗訴之判決，上訴人不服提起上訴，其上
    訴聲明為：(一)原判決廢棄。(二)上開廢棄部分，被上訴人應給
    付上訴人新台幣165 萬元，及自起訴狀繕本送達翌日起至清
    償日止，按年息5%計算之利息。(三)並陳明願供擔保，請准宣
    告假執行。
二、被上訴人則以：伊未曾委託上訴人向伊報告系爭房地買賣訂
    約機會；與龍歐公司協商系爭房地買賣前，亦未曾委請上訴
    人居中斡旋；上訴人亦未曾就系爭房地買賣報告訂約機會或
    提供居中斡旋之服務，其非報告居間人或媒介居間人。龍歐
    公司與伊早已於82年底即就系爭房地成立買賣契約，並於82
    年底及83年1月4日向伊收取買賣價金，於83年4月1日簽訂不
    動產買賣契約書。上訴人既自認其於83年 5月20日始知系爭
    房地係由伊買得，可徵其未居媒介居間人之地位就系爭房地
    買賣事宜為居中斡旋。又訴外人王禎慧（即被上訴人負責人
    甲○○之父親）與曲阿龍（即龍歐公司實際負責人）均為龍
    歐公司之董事，二人為舊識及商場夥伴，況王禎慧原本即透
    過龍歐公司以股東身分持有系爭房地，其於曲阿龍計畫出售
    系爭房地之際，即可獲知出售訊息，無須由上訴人居間介紹
    ，上訴人對伊並無居間報酬請求權存在。縱認上訴人有仲介
    之事實，然系爭房地買賣契約於82年底即已成立，迄至上訴
    人提起本件訴訟之日止，已逾15年，其請求權亦罹於時效消
    滅等語，資為抗辯。其答辯聲明為：上訴駁回；如受不利判
    決，願供擔保，請准宣告免為假執行。
三、查龍歐公司於74年12月14日由王禎慧與訴外人曲阿龍合資設
    立，由曲阿龍擔任董事長、王禎慧擔任董事；系爭房地原為
    龍歐公司所有，王禎慧曾於80年3月4日代表龍歐公司將系爭
    房地未分割前之店面出租予濃太服飾股份有限公司；嗣於83
    年4月1日龍歐公司與被上訴人簽訂買賣契出售予被上訴人，
    約定買賣價金為1億6千500萬元。而83年 1月6日王禎慧曾匯
    款 165萬元予龍歐公司會計楊芳年等情，為兩造所不爭執，
    並有匯款單、建物登記謄本、租賃契約書、不動產買賣契約
    等件在卷可參（見原法院卷第25、69至97頁），堪認為真正
    。
四、上訴人主張與被上訴人就系爭房地有居間契約之存在，則為
    被上訴人所否認，並以前詞置辯。是本件首應審究者，核為
    ：上訴人與被上訴人公司間有無居間契約存在？系爭不動產
    之買賣是否因上訴人媒介而成立？
五、經查：
  (一)按「當事人主張有利於己之事實者，就其事實有舉證之責任
    」民事訴訟法第 277條定有明文。本件上訴人既主張伊與被
    上訴人間有居間契約，自應對該有利於伊之事實，負舉證責
    任。又民事訴訟如係由原告主張權利者，應先由原告負舉證
    之責，必須證明其為真實後，被告於其抗辯事實，始應負證
    明之責任，此為舉證責任分擔之原則。若原告先不能舉證，
    以證實自己主張之事實為真實，則被告就其抗辯事實即令不
    能舉證，或其所舉證據尚有疵累，亦應駁回原告之請求（最
    高法院17年上字第 917號判例要旨、72年度台上字第1908號
    判決要旨參照）。
  (二)上訴人主張王禎慧於83年1月6日以中美公司實際負責人之身
    份代理該公司，口頭承諾願給付被上訴人向龍歐公司購買系
    爭房地總價金1%之居間報酬，固據其提出彰化銀行之匯款回
    條聯為憑，惟查該匯款時間為83年1月6日，匯款人為訴外人
    王禎慧，受款人為龍歐公司之會計楊芳年，有該匯款回條在
    卷可證（見原法院卷25頁）。是該回條僅足證明王禎慧個人
    曾匯款予楊芳年之事實，尚不足認定該項金錢給付即被上訴
    人承諾允為仲介費用之給付，上訴人主張，尚難遽採。參酌
    王禎慧於原法院95年度易字1783號上訴人被訴恐嚇刑事案件
    中曾證稱：「（中美公司如何購得忠孝東路四段231號1樓這
    個店面？）74年我與曲阿龍合資設立龍歐公司，75年向中聯
    信託購買這個忠孝東路四段231號房地200坪，我們二人共同
    經營龍歐公司，81年曲阿龍缺錢要向銀行貸款，當時龍歐公
    司我也是負責人，我不同意貸款，所以我將龍歐公司的股份
    讓給曲阿龍，當時我與曲阿龍有約定，若是這房地要賣，我
    有優先權，在82年起我們就在談，因為曲阿龍資金很困難，
    他有跟我談房地買賣的事，83年前就談了很多次，就是因為
    錢談不攏，曲阿龍就說如果我不買，很多人要買，就問我多
    少錢要買，當時我就決定買下來，購買的時間是83年，但幾
    月忘記了。（提示告證13買賣契約書，購買時間是否為契約
    上的時間？）是。…（買賣過程中有無經過乙○○或其他仲
    介？）沒有。…（乙○○有無在82年12月29日到你總公司找
    你問你是否要買購龍太公司的事？）沒有。（乙○○說找你
    三次，有無意見？）沒有這個事」等語（見原法院卷第53至
    55頁筆錄）等語，否認曾經過上訴人仲介，是被上訴人是否
    曾與上訴人就系爭房地買賣約定居間契約，即屬有疑。
  (三)上訴人雖主張若曲阿龍已將系爭房地以 1億6千500萬元高價
    出售給被上訴人，斷無可能再委託上訴人以較低之1億5千萬
    元出售予慎昌公司，顯見被上訴人向曲阿龍購買系爭房地，
    係在慎昌公司簽訂買賣契約之後，可知被上訴人係經由上訴
    人居間報告相關訂約機會，否則不知曲阿龍當時就系爭房地
    正委託上訴人積極出售中等語。惟此為被上訴人所否認，觀
    諸王禎慧前揭證詞係證稱上訴人並未於82年12月29日至公司
    找其，以及慎昌公司應功彥於上開刑事事件所證稱：「（問
    ：上開時、地乙○○有無到中美公司詢問董事長王禎慧要購
    買這個店面？）答：不知道。」等語（見原法院卷第50頁）
    ，尚難認被上訴人與上訴人間就系爭房地確有居間契約之存
    在，上訴人此部分主張殊難憑信。
  (四)上訴人另主張依王禎慧於系爭房地買賣過程中之相關陳述，
    均以「我」自稱，且強調「我」決定買下來，而最後移轉登
    記在被上訴人名下，顯然王禎慧就是被上訴人公司實際負責
    人云云。然姑不論王禎慧是否為被上訴人公司之負責人，依
    其所證稱：「…（中美公司如何購得忠孝東路四段231號1樓
    這個店面？83年5月20日提供一個165萬的匯款回條給乙○○
    ，日期是83年1月6日，表示在83年1月6日你已向龍太公司購
    買這個店面，有何意見？）這是我們後來才知道，曲阿龍有
    跟我講他有委託乙○○把房子賣給其他的人，約定佣金是百
    分之一，曲阿龍說現在房子賣給你了，所以希望我要給乙○
    ○百分之一的佣金，雖然這件事跟我無關，但我做人很爽快
    ，要給就給吧，所以我才把錢匯給曲阿龍，由曲阿龍給乙○
    ○，後來曲阿龍有無交給乙○○，我不知道。…（你匯這款
    項的意思，本來曲阿龍要付給乙○○的佣金，你願意幫曲阿
    龍付嗎？）對。曲阿龍當時跟我講他們已經簽約了，但因為
    他比較困難，所以我想說那就我幫曲阿龍付百分之一的佣金
    。（後來乙○○找你時，你是否有跟乙○○說你已經匯錢給
    曲阿龍？）我應該沒有講，因為不好意思，房子也不是乙○
    ○介紹的，我匯那個錢是給曲阿龍面子…」（見原法院卷第
    53至56頁筆錄）等語，並參酌前開匯款回條並非被上訴人名
    義匯款而係王禎慧個人名義所為乙節，堪認王禎慧匯款予楊
    芳年，依其上開所述，至多僅足認係因為曲阿龍缺乏資金，
    無法給付居間報酬予上訴人，王禎慧個人係為給曲阿龍面子
    ，故為上開匯款甚明，殊難認被上訴人公司與上訴人間就系
    爭土地買賣存有居間契約或被上訴人公司允為給付報酬之情
    事。上訴人此部分之主張亦不足為其有利之認定。
  (五)至於上訴人另提出臺灣臺北地方法院檢察署87年度偵字第10
    177號不起訴處分書、95年偵字4535號起訴書、原法院95 年
    度易字第1783號刑事判決、本院96年度上易字第 199號刑事
    判決為憑（見原法院卷第26至40頁），惟核其內容僅略提及
    上訴人與訴外人王禎慧有佣金糾紛，均未予以實體認定，亦
    無法證明兩造間有成立居間契約。是依上訴人所主張，均難
    認上訴人已盡其舉證之責。
六、綜上所述，上訴人主張為不足採，被上訴人抗辯尚屬可信。
    則上訴人執此主張被上訴人應給付其居間報酬云云，自屬無
    據。從而，上訴人主張本於居間契約，請求被上訴人給付16
    5 萬元加計法定遲延利息，為無理由，不應准許。其假執行
    之聲請亦失所附麗，應併予駁回。原審為上訴人敗訴之判決
    ，及駁回其假執行之聲請，並無不合。上訴意旨指摘原判決
    不當，求予廢棄改判，為無理由，應予駁回。
七、本件事證已臻明確，兩造其餘主張陳述及攻擊防禦方法，經
    審酌與判決結果不生影響，爰不一一論述，併予敘明。
八、據上論結，本件上訴為無理由，依民事訴訟法第449條第1項
    、第78條，判決如主文。
中    華    民    國    98    年    11    月    18    日
                  民事第二庭
                        審判長法  官  吳謙仁
                              法  官  李瓊蔭
                              法  官  黃莉雲
正本係照原本作成。
如不服本判決，應於收受送達後20日內向本院提出上訴書狀，其
未表明上訴理由者，應於提出上訴後20日內向本院補提理由書狀
（均須按他造當事人之人數附繕本）上訴時應提出委任律師或具
有律師資格之人之委任狀；委任有律師資格者，另應附具律師資
格證書及釋明委任人與受任人有民事訴訟法第466條之1第1項但
書或第2項（詳附註）所定關係之釋明文書影本。
中    華    民    國    98    年    11    月    18    日
                              書記官  周月琴
附註：
民事訴訟法第466條之1（第1項、第2項）：
對於第二審判決上訴，上訴人應委任律師為訴訟代理人。但上訴
人或其他法定代理人具有律師資格者，不在此限。
上訴人之配偶、三親等內之血親、二親等內之姻親，或上訴人為
法人、中央或地方機關時，其所屬專任人員具有律師資格並經法
院認為適當者，亦得為第三審訴訟代理人。

司法院資訊處製作；財團法人民間司法改革基金會備份。
